高雄高等行政法院判決
　　　　　　　　　　　　　93年度訴字第00894號
　　　　　　　　　　　　　民國.
原　　　告　國立陸軍高級中學
代　表　人　甲○○校長
訴訟代理人　葉智幄律師
被　　　告　乙○○
兼訴訟代理人　丙○○
上列當事人間因償還公費事件，原告提起行政訴訟。本院判決如
下︰
　　主  文
被告乙○○、丙○○應各給付原告新台幣參拾柒萬玖仟貳佰肆拾
肆元，及自民國94年2月7日起至清償日止，按週年利率百分之五
計算之利息。如被告一人已為清償，另一人免除其給付義務。
訴訟費用由被告連帶負擔。
　　事  實
甲、事實概要：
    緣被告乙○○於民國（下同）88年7月1日起就讀原告常備士
    官班（常六十三期一連）學生，因在學期間違犯校規，經學
    生懲處人評委會一致決議開除，經原告依行為時「學員生手
    冊」」第03022條第9款規定，於90年5月1日開除學籍，而依
    行為時「國軍各軍事學校轉學退學開除學生賠償費用辦法」
    規定，被告乙○○及其家長丙○○應賠償被告乙○○在校期
    間之各項費用計新台幣（下同）379,244元。惟被告等經原
    告催繳後，迄今均未繳納該筆款項，原告乃依法提起本件給
    付訴訟。
乙、兩造聲明：
一、原告聲明求為判決：如主文所示。
二、被告聲明求為判決：原告之訴駁回。
丙、兩造主張之理由：
一、原告起訴意旨略謂︰
（一）按「人民與中央或地方機關間，因公法上原因發生財產上
      之給付或請求作成行政處分以外之其他非財產上之給付，
      得提起給付訴訟。因公法上契約發生之給付，亦同。」行
      政訴訟法第8條第1項定有明文。次按「行政機關基於其法
      定職權，為達特定之行政上目的，於不違反法律規定之前
      提下，自得與人民約定提供某種給付，並使接受給付者負
      合理之負擔或其他公法上對待給付之義務，而成立行政契
      約關係。」亦為司法院釋字第348號解釋意旨所明示。
（二）本件被告乙○○於原為原告常備士官班六十三期學生，被
      告丙○○則為被告乙○○之家長。因被告乙○○因違犯重
      大過失而遭開除，而原告與被告間屬國家機關與人民約定
      提供某種給付，並使接受者負合理之負擔或其他公法上對
      待給付之義務而成立之行政契約關係。是本件被告乙○○
      因受開除處分而應賠償之金額，即屬因該行政契約關係所
      生之給付義務。又被告丙○○為被告乙○○之家長且切結
      願為被告乙○○負全額賠償之責，是被告乙○○及其家長
      即被告丙○○為賠償義務人，被告丙○○自負有賠償被告
      乙○○在校期間費用予原告之義務，且被告乙○○與被告
      丙○○間應屬不真正連帶債務關係，即其中一人為清償，
      則他人同免責任。
（三）再按「國軍各軍事學校（以下簡稱各校）招考之學生報到
      入學後，經轉學（含輔導轉學，以下同）、退學或開除學
      籍者，除符合本辦法免賠在校費用之規定外，均應賠償在
      校期間費用。」「學生自報到入學日起至核定轉學、退學
      或開除學籍之前一日止，除扣除得折抵最高一年十月役期
      之入伍及軍事訓練時間外，其賠償費用之範圍及標準如下
      ：一、薪津：就已發給之全部數額計算。二、主副食品價
      款；依月給與定量，以原領用時規定價格折算之。三、服
      裝費：依實際領用給與品種數量，照原製作時之新品規定
      價格折算之。如為貸與品，按規定收繳，倘有欠繳者，照
      原製作時之新品規定價格折算之。四、教育訓練費：除預
      備學校國中部之學生外，以教育階層及各班次之人年教育
      經費基準核算。」「賠償費用方式如下：一、學生接到核
      定轉學、退學或開除學籍命令時，應於賠償費用後辦理離
      校手續。但賠償義務人（學生或其家長或監護人）當時無
      力一次賠償時，應詳述理由申請分期賠繳。」分別為行為
      時國軍各軍事學校轉學退學開除學生賠償費用辦法第2條
      第1項、第3條第1項、第4條第1項第1款所明定。又上開賠
      償費用辦法，乃國防部為規範各軍事學校學生在學期間享
      受公費待遇應遵守之權利義務關係所頒訂之辦法，且為各
      軍事學校學生入學時與學校相互約定之契約內容，是學生
      因故遭學校開除或退學，自應依該賠償費用辦法履行其義
      務。
（四）被告乙○○為原告常士班常六十三期學生，因違犯重大過
      失被開除學籍，自90年5月1日經核定開除在案，依行為時
      「國軍各軍事學校轉學退學開除學生賠償費用辦法」第2
      條第1項、第2項規定：「國軍各軍事學校（以下簡稱各校
      ）招考之學生報到入學後，經轉學（含輔導轉學，以下同
      ）、退學或開除學籍者，除符合本辦法免賠在校費用之規
      定外，均應賠償在校期間費用。」「預備學校國中部或高
      中部畢業之學生，升入高中部、大專部（正期班或專科班
      ）或轉讀各士官學校就讀期間，因故退學或開除學籍者，
      應賠償大專部、士官學校及預備學校在校期間之費用。」
      又同辦法第4條第1項第1款規定：「．．．。一、學生接
      到核定轉學、退學或開除學籍命令時，應於賠償費用後辦
      理離校手續。但賠償義務人（學生或其家長或監護人）當
      時無力一次賠償時，應詳述理由申請分期賠繳。」，是依
      前揭規定，被告乙○○及其家長即被告丙○○為賠償義務
      人，應各給付原告379,244元，及自94年2月7日起至清償
      日止，按週年利率百分之五計算之利息。如被告一人已為
      清償，另一人免除其給付義務。
二、被告答辯意旨略以：
    本件被告對於應償還系爭金額並不爭執，且非不願意償還費
    用，但因被告丙○○收入有限，即使辦理分期亦不夠負擔，
    而被告乙○○現尚服役中，希望能夠延後到被告乙○○退伍
    後再開始償還。
　　理  由
一、人民與中央或地方機關間，因公法上原因發生財產上之給付
    或請求作成行政處分以外之其他非財產上之給付，得提起給
    付訴訟。因公法上契約發生之給付，亦同。行政訴訟法第8
    條第1項定有明文。
二、經查，被告於88年7月1日起就讀原告學校常備士官班，為常
    六十三期一連學生，因在學期間違犯校規，經學生懲處人評
    議委員會一致決議開除，經原告依行為時「學員生手冊」」
    第03022條第9款規定於90年5月1日開除學籍，而依行為時「
    國軍各軍事學校轉學退學開除學生賠償費用辦法」規定，被
    告乙○○及其家長丙○○應賠償被告乙○○在校期間之各項
    費用計379,244元。惟被告等迄今均未繳納該筆款項等情，業
    據原告提出該校90年5月1日（90）斤家字第1819號退學令、
    賠償費用明細表、家長切結書等影本為證，且為被告所不爭
    執，足堪認定原告之主張為真實。從而，原告依行政契約及
    不真正連帶法律關係請求被告各給付379,244元，及自起訴狀
    繕本最後送達翌日（即94年2月7日）起至清償日止，按週年
    利率百分之五計算之利息。如被告一人已為清償，另一人免
    除其給付義務。並無不合，應予准許。
三、據上論結，本件原告之訴為有理由，依行政訴訟法第195條
    第1項前段、第104條、民事訴訟法第85條第2項，判決如主
    文。
中　　華　　民　　國　　94　　年　 　2　　月　 25  　 日
                  第三庭審判長法  官　江幸垠
                              法  官　簡慧娟
                              法  官　戴見草
以上正本係照原本作成。
如不服本判決，應於判決送達後20日內向本院提出上訴書狀，其
未表明上訴理由者，應於提起上訴後20日內向本院提出上訴理由
書（須按對造人數附繕本）；如於本判決宣示或公告後送達前提
起上訴者，應於判決送達後20日內補提上訴理由書（須附繕本）
。未表明上訴理由者，逕以裁定駁回。
提起上訴應預繳送達用雙掛號郵票7份（每份34元）。
中　　華　　民　　國　　94　　年　 　2　　月　 25  　 日
                              書記官  蔡玫芳
